【裁判字號】    89,易,1924
【裁判日期】    900417
【裁判案由】    違反食品衛生管理法
【裁判全文】
臺灣臺北地方法院刑事判決                        八十九年度易字第一九二四號
    公  訴  人  臺灣臺北地方法院檢察署檢察官
    被      告  慈源健康企業股份有限公司
                台灣施乃客股份有限公司
    右  二  人
    共同代表人  乙○○
    被      告  丙○○
右列被告等因違反健康食品管理法案件，經檢察官聲請簡易判決處刑（八十九年度偵
字第一八號、第三０一二號），本院改依通常程序審理，判決如左：
      主  文
慈源健康企業股份有限公司、台灣施乃客股份有限公司、丙○○均無罪。
      理  由
一、本件聲請簡易判決處刑意旨略以：被告丙○○分別為被告慈源健康企業股份有限
    公司、台灣施乃客股份有限公司（下稱慈源公司、台灣施乃客公司）代表人，各
    因執行職務，於慈源公司、台灣施乃客公司分別販售之「蒟蒻果園」、「蒟蒻Ｑ
    果」食品，未經主管機關核准為「健康食品」，竟於該食品外包裝及宣傳單中標
    示「健康食品」字樣，並敘述「具有排除膽固醇．．．」等涉及違反屬於「健康
    食品」之調節血脂保健功能之規定。分別於民國八十八年八月十一日、六日、九
    月八日、八月二十日經高雄縣衛生局、屏東縣衛生局、基隆市衛生局在其轄區內
    糖富商行、新添發商店、翔崴超商、國盈股份有限公司第一分公司查獲該食品及
    宣傳單中標示有屬於「健康食品」之行為。因認被告丙○○所為係違反健康食品
    管理法第六條規定，請依同法第二十一條第一項論處。被告慈源公司、台灣施乃
    客公司請依同法第二十六條科處罰金。
二、按犯罪事實應依證據認定之，無證據不得推定其犯罪事實；又不能證明被告犯罪
    者，應諭知無罪之判決，刑事訴訟法第一百五十四條、第三百零一條第一項分別
    定有明文。訊據被告丙○○固坦承扣案之「蒟蒻Ｑ果」係伊擔任台灣施乃客公司
    負責人時所製造之產品，而「蒟蒻果園」亦係伊擔任慈源公司負責人時所印製之
    宣傳廣告，被告慈源公司、台灣施乃客現任負責人施明俊固坦承該產品均係前負
    責人被告丙○○所生產，惟均堅詞否認有何違反健康食品管理法行為，均辯稱：
    該公司產品雖標示「健康食品」字樣，並敘述「具有排除膽固醇．．．」等字樣
    ，惟均係在健康食品管理法施行前製造之產品，事後雖努力回收，但仍有少部分
    產品未能如期回收，伊等並非故意違反前開法令等語。經查：
（一）按食品非依健康食品管理法之規定，不得標示為健康食品；違反規定者，處三
      年以下有期徒刑，得併科新臺幣一百萬元以下罰金，健康食品管理法第六條第
      一項、第二十一條第一項固分別定有明文。惟健康食品管理法於八十八年二月
      三日經總統公布後，自公布後六個月施行，亦即自八十八年八月三日起施行，
      是依刑法第一條所揭櫫之「罪刑法定主義」原則，不得以事後施行之法律對於
      法律施行前之行為科處刑罰。從而，行為人於健康食品管理法「施行前」縱有
      非依健康食品管理法規定，未經許可而擅將食品標示為健康食品之行為，亦不
      得以健康食品法第二十一條第一項規定溯及處罰，此法理自不因「行政機關」
      何時查獲標示具有健康功效之食品，而異其解釋。且行政院衛生署於八十八年
      十二月十三日以衛署食字第八八０七九七四六號函覆本院稱「八十八年八月三
      日前已製售之食品，於健康食品管理法實施後，經查獲違反該法相關規定時之
      處辦，請依照本署法規委員會第一０三次會議紀錄（如附件）有關討論提案（
      一）之決議：『健康食品管理法第二十一條所規定之行為，如發生於該法施行
      之後，即應依照該法規定移送法辦；有同法第十八條規定之情形而不依法回收
      者，則應依照第二十五條規定予以處罰』」。是被告所販售標示有健康食品字
      樣之食品，是否依前開健康食品管理法予以處罰，應視該食品係於何時製造完
      成而定。
（二）被告丙○○於本院訊問時辯稱：所查獲的宣傳單係於八十七年間即製妥等語，
      並提出富源印刷事業有限公司請款單、費用申請單及八十七年四月二十日開立
      之統一發票為憑，且台灣施乃客公司自行回收前開食品，向財政部國稅局中南
      稽徵所申請報廢金額達新台幣七十多萬元，並發函經銷商配合健康食品管理法
      實施，自行下架或塗銷不合規定字樣等情，亦有存證信函、財政部國稅局中南
      稽徵所函文，附卷可參，是被許平告辯稱伊公司已努力配合法令實施並回收前
      開食品等語，顯非虛詞，堪予採信。
（三）又扣案之「蒟蒻Ｑ果」三包（見八十九年度紅保管字第九二號贓證物品清單）
      之製造日期分別為一九九九年五月六日、同年三月十六日、另一包製造日期模
      糊，無法辨識，業經本院於審理時當庭勘驗屬實，並載明於審判筆錄可稽（見
      本院九十年四月三日審判筆錄），是衛生單位分別於屏東、基隆等地所查扣之
      前開三包「蒟蒻Ｑ果」食品，顯係健康食品管理法在八十八年八月三日施行前
      製造之產品，殆無疑義。且本院分別函請屏東縣衛生局、高雄縣政府衛生局查
      訪查獲經過，經屏東縣衛生局於九十年一月八日以九十屏衛七字第四二三號函
      覆稱「因新添發商店非製造商，其購入時間及方式，據該店林店長表示『大約
      在產品製造後一至二月內由餅乾經銷商鋪銷上架販售，因進貨憑證只保留一年
      ，產品抽驗日期（八十八年八月六日）距今已超過十五個月以上，提供相似產
      品經銷商約有十家左右，實無從查起』。」，高雄縣政府衛生局於九十年一月
      八日八九高縣府衛食字第三二四九五號函覆稱「該『蒟蒻果園』宣傳單乃於八
      十八年八月十一日轄內稽查員例行稽查時於糖富商行查獲，放置於該行供消費
      者參考用」等語，並提出前開商行負責人林益正、洪富田之訪談紀要在卷可參
      。是依本件衛生單位查獲之事實，並未能證明被告公司在健康食品管理法實施
      後仍有製造或宣傳標示健康食品之行為甚明。
（四）況且，倘謂被告公司若未積極回收前開食品報廢，何以經衛生單位全省抽查結
      果，僅查獲前開三包食品及一件宣傳單之違規事件？是由本件查扣違規食品及
      宣傳單數量而觀，益足以證明被告公司並無在健康食品管理法實施後，再為製
      造前開標示健康食品之違規產品或宣傳單銷售等情，堪予認定。至於，證人即
      行政院衛生署食品衛生處第二科甲○○科長於本院訊問時證陳：「（除健康食
      品管理法的罰則外，如在宣導期間已製造完成並上架的產品，有無規定要如何
      處理？違反者如何處罰？）我們有勸他們要在八十八年八月三日前要回收，否
      則會觸犯健康衛生食品管理法第二十一條規定。」（見本院八十九年十二月十
      二日訊問筆錄），惟證人本於行政機關立場所為之解釋本無拘束法院，更何況
      證人前開證詞，顯未區辨健康食品管理法第二十一條處罰於八十八年八月三日
      施行後之行為，而徒以查獲時判定有無違反該法之規定，顯有違罪刑法定主義
      之不溯及既往原則之虞，自不得資為不利被告等之證詞。
二、綜上各節，本件公訴人所指之證據尚不足以證明被告三人有公訴人所指之犯罪事
    實；此外，復查無其他具體事證足資證明被告涉有簡易判決處刑所指之違反健康
    食品管理法罪嫌，應認無法證明被告三人犯罪，揆諸首揭法文意旨，爰均為無罪
    之諭知。
三、本件係檢察官聲請以簡易判決處刑之案件，因被告所犯之罪不合刑事訴訟法第四
    百四十九條所定得以簡易處刑之案件，本院改用通常程序審判之。
據上論斷，應依刑事訴訟法第四百五十二條、第三百零一條第一項，判決如主文。
本案經檢察官陳進德到庭執行職務。
中      華      民      國    九十      年      四      月     十七     日
                              臺灣臺北地方法院刑事第一庭
                                  法    官    傅  中  樂
右正本證明與原本無異。
如不服本判決，應於判決送達後十日內，向本院提出上訴狀。
                                  書 記 官    林  明  龍
中      華      民      國    九十      年      四      月     十八     日


司法院資訊處製作；財團法人民間司法改革基金會備份。
